【裁判字號】    97,上易,1500
【裁判日期】    970806
【裁判案由】    妨害名譽
【裁判全文】
臺灣高等法院刑事判決                97年度上易字第1500號
上  訴  人
即  被  告  甲○○
上列上訴人因妨害名譽案件，不服臺灣臺北地方法院97年度易字
第1119號，中華民國97年5月19日第一審判決（起訴案號：臺灣
臺北地方法院檢察署97年度偵字第2639號），提起上訴，本院判
決如下：
    主  文
原判決撤銷。
甲○○無罪。
    理  由
一、公訴意旨略以：甲○○於民國（下同）96年8月間，因預計
    替換臺北市○○區○○街住處鋁門窗及大門，因而至雅虎奇
    摩拍賣網站（http：//tw.bid.yahoo.com/）上瀏覽相關服
    務，適乙○○以帳號「collbook」登載「北部地區◎室內外
    粉刷-裝潢-壁癌-漏水-免費到府估價」之服務訊息，甲○○
    因而與乙○○聯繫洽談住處修繕之承攬內容，雙方同意乙○
    ○指派洪瑞旺承作甲○○住處之修繕工程，並由洪瑞旺先行
    收取甲○○新臺幣（下同）7萬元之工程費用。然至同年10
    月間，甲○○住處修繕工程仍未進行、完工，甲○○從而認
    乙○○、洪瑞旺2人並未依約履行承攬內容，竟意圖散布於
    眾，於同年月14日，使用帳號「bm wjugarrv」登入雅虎奇
    摩拍賣網站，以「被騙的買家請進個人提供在修繕服務被騙
    的真實經驗」為標題，傳述「... 他們兄弟倆前科記錄一大
    堆例如（毒品、傷害、詐欺）.... 」等之不實文字，另亦
    至乙○○及乙○○其餘客戶所設置之部落格網站留言區傳述
    前揭文字，足以毀損乙○○之名譽，因認被告甲○○涉犯刑
    法第310條第2項加重誹謗罪嫌等語。
二、按犯罪事實應依證據認定之，無證據不得推定其犯罪事實；
    而不能證明被告犯罪者，應諭知無罪之判決，刑事訴訟法第
    154條第2項、第301條第1項分別定有明文。又事實之認定，
    應憑證據，如未能發現相當證據，或證據不足以證明，自不
    能以推測或擬制之方法，為裁判基礎；且認定犯罪事實所憑
    之證據，雖不以直接證據為限，間接證據亦包括在內，然而
    無論直接證據或間接證據，其為訴訟上之證明，須於通常一
    般之人均不致有所懷疑，而得確信其為真實之程度者，始得
    據為有罪之認定，倘其證明尚未達到此一程度，而有合理之
    懷疑存在而無從使事實審法院得有罪之確信時，即應由法院
    為諭知被告無罪之判決，亦經最高法院40年台上字第86號、
    76年度台上字第4986號著有判例意旨可資參照。再按言論自
    由乃憲法所保障之基本權利，任何人或國家均不應任意加以
    侵害，惟為維護個人隱私權，使不受不合理之侵害，且為避
    免妨害他人名譽、信用，刑法妨害名譽及信用罪章乃定有侮
    辱、誹謗、損害信用之處罰，目的在賦予言論自由以合理之
    約束及規範。而刑法誹謗罪之成立，除行為人在客觀上有指
    摘或傳述足以毀損他人名譽之事實外，尚須主觀上有毀損他
    人名譽之故意，方具構成要件該當性，然行為人是否具有主
    觀構成要件之故意，尚須依當時具體情況客觀判斷之，倘無
    證據足證行為人係出於惡意所為，即應推定其係以善意為之
    ，此即所謂「真正惡意原則」之主要意涵。又行為人倘不能
    證明言論內容為真實，但依其所提證據資料，認為行為人有
    相當理由確信其為真實者，即不能以誹謗罪之刑責相繩。
三、公訴意旨認被告甲○○涉有本件加重誹謗罪嫌，無非係以被
    告之供述、告訴人乙○○之證詞及全國刑案資料查註表、部
    落格留言列印畫面各1份及雅虎奇摩拍賣網頁列印資料2份資
    為論據。訊據上訴人即被告甲○○固坦承有在前述網站上刊
    登有關告訴人乙○○有前科犯行之文字等情，惟矢口否認有
    何公訴意旨所指之犯行，並辯稱：告訴人兄弟倆有前科是去
    報案時偵查隊刑警告訴伊的，伊所以撰寫這些文字，係希望
    其他買家不要受騙上當，伊並無誹謗告訴人名譽之意思，且
    因為告訴人並無實體店面，而以網路招攬生意，卻又在向伊
    收錢後找不到人，伊希望其他網路買家提供協助，才上網刊
    登該段文字云云。經查：
  (一)被告確曾於前述時間在該網站上以「被騙的買家請進個人提
    供在修繕服務被騙的真實經驗」為標題，傳述「... 當下我
    下定決心去面對這歹徒. 刑警提供乙○○等2人身分證字號
    經查證後有毒品傷害詐欺... 等刑案前科，所以當刑警要我
    依照片指認時，我傻住了嚇了一跳... 」之文字等情，此有
    該網路列印資料在卷可稽（見96年度他字第9385號偵查卷第
    15、16頁），並為被告所不爭執；而告訴人乙○○曾因違反
    麻醉藥品管理條例案件經臺灣士林地方法院82年度易字第21
    7號判處有期徒刑4月，緩刑2年確定，案外人洪瑞旺則曾因
    違反麻醉藥品管理條例、竊盜罪，經臺灣士林地方法院82年
    度易字第217號、臺灣板橋地方法院82年度訴字第1799號分
    別判處有期徒刑6月、緩刑2年及有期徒刑6月確定，亦有全
    國刑案紀錄表2份在卷可證（見原審卷第17至21頁）。
  (二)惟被告因房屋修繕所需，利用電腦至雅虎奇摩拍賣網站上瀏
    覽尋得告訴人乙○○於網頁上登載「北部地區◎室內外粉刷
    -裝潢-壁癌-漏水-免費到府估價」之服務訊息，被告遂與告
    訴人聯繫洽談住處修繕之承攬內容，嗣經告訴人與被告聯繫
    後，由告訴人之堂弟洪瑞旺前往被告之住所丈量、估價，並
    收取訂金7萬元等情，有被告及告訴人於偵查中所陳及雅虎
    奇摩拍賣網頁列印資料1份在卷可稽（見同上偵卷第12、31
    、38頁），是以被告與告訴人洽談修繕內容後，由告訴人之
    堂弟洪瑞旺前往承作，而告訴人或案外人洪瑞旺均未告知被
    告是否係由另一承辦人負責承作修繕工程，且告訴人與案外
    人洪瑞旺亦有親屬關係（即堂兄弟關係），依一般社會常情
    ，當係認為告訴人與案外人洪瑞旺乃同一承包公司共同負責
    承包工程，被告因而認定告訴人與案外人洪瑞旺乃共同承包
    其修繕工程等情，尚非無據。
  (三)嗣因承包修繕工程發生糾紛，被告支付訂金7萬元，而修繕
    工程卻未進行，被告以電話聯絡案外人洪瑞旺及在告訴人於
    雅虎奇摩拍賣之網頁上留言均未獲滿意之回應，被告因認告
    訴人與案外人洪瑞旺涉嫌共同詐欺而前往警局報案，並將其
    認為遭詐欺之經過刊登於雅虎奇摩拍賣網站等情，有被告於
    偵審中之供述（見上開偵查卷第38頁，原審卷第14至16頁，
    本院卷第37頁背面、第43頁背面至第44頁背面）及上開網路
    列印資料等在卷可按，被告依據上揭情節，主觀上認告訴人
    與案外人洪瑞旺2人涉嫌詐欺，因而於網站上傳述此次交易
    糾紛等語，所傳述之事實乃為自身之經歷，且非全然無據，
    而被告於法院審理中亦供稱係基於好意提供自身經驗，希望
    別人不要受騙等語（見原審卷第14頁，本院卷第37頁背面）
    ，亦非惡意虛構捏造事實，則依當時具體情況客觀判斷之，
    被告有相當理由確信其指述告訴人與案外人洪瑞旺2人涉嫌
    詐欺等情為真實，其於網路上所為之刊登傳述顯非出於惡意
    。
  (四)至被告於網路上傳述之內容中記載「乙○○等2人經查證後
    有毒品傷害詐欺... 等刑案前科」一節，被告於本院審理時
    供稱：當時製作警詢筆錄時，有偵查隊刑警在旁看刑事資料
    ，說告訴人兄弟2位素行不好，有毒品、詐欺、傷害前科，
    當時我不知道偵查隊刑警名字，所以才說不知道他們名字，
    但是確實有聽到等語（見本院卷第43頁反面），則被告至警
    局報案時，不可能有機會詳閱犯罪嫌疑人之前案紀錄表，一
    般人亦不了解該前案紀錄之內容，倘由一般員警翻閱該前案
    紀錄，隨口說出告訴人等2人素行不良，有毒品、詐欺、傷
    害前科等語，被告自當深信不疑，且告訴人乙○○確有違反
    麻醉藥品管理條例，案外人洪瑞旺確有違反麻醉藥品管理條
    例、竊盜罪等前案紀錄資料，有上開全國刑案紀錄表2份可
    按，又本件迄本院言詞辯論終結前，告訴人或案外人洪瑞旺
    仍未有任何修繕工程之施作，亦經被告指陳明確，而告訴人
    於原審及本院迭經傳喚不到，且未作任何迄今不能施作工程
    之辯解，被告於此情狀，自有相當理由相信告訴人等有意施
    詐，並對其提出告訴，於此被告指告訴人蓄意詐欺，非無所
    本。從而，被告上開於本院所供，尚非無稽，被告於網路上
    引述「乙○○等2人經查證後有毒品傷害詐欺... 等刑案前
    科」等語，顯然被告主觀上有相當理由確信其所述為真實，
    且顯非出於惡意，已如上述，與誹謗罪之構成要件不合，自
    難以該罪相繩。另被告於檢察官訊問時供稱警察沒有告訴伊
    前科之事等語，與本院上開所供略有不符，惟被告於偵查中
    亦供稱員警有提供照片供伊指認，沒有告訴伊有前科等情，
    該員警應係指承辦員警，與被告於本院所供係其他員警在旁
    觀看說出告訴人等有前科等語，並無牴觸，況被告無從翻閱
    該前案資料，若無員警在旁隨口陳述該2人有前科等語，被
    告豈有可能自行臆測犯罪嫌疑人之前案紀錄，且有部分確與
    前案紀錄之記載相符，顯然被告於本院所供應較符合實情，
    自可採信，併此敘明。
四、綜上所述，公訴人所舉之證據，尚不足以令本院形成對被告
    產生有罪之確信，此外，復查無其他積極證據足資證明被告
    有何公訴人所起訴之加重誹謗犯行，本案仍屬不能證明被告
    犯罪，應為被告無罪之諭知。原審未能詳查，遽論以被告加
    重誹謗罪責，即有未洽。被告上訴否認犯行，指摘原判決不
    當，為有理由，自應由本院將原判決此部分撤銷，諭知被告
    甲○○無罪之判決。
據上論斷，應依刑事訴訟法第369條第1項前段、第364條、第301
條第1項，判決如主文。
本案經檢察官劉斐玲到庭執行職務。
中    華    民    國    97    年    8     月    6     日
                  刑事第十一庭審判長法  官  張連財
                                    法  官  楊照男
                                    法  官  洪光燦
以上正本證明與原本無異。
不得上訴。
                                    書記官  駱麗君
中    華    民    國    97    年    8     月    6     日


司法院資訊處製作；財團法人民間司法改革基金會備份。
